臺灣板橋地方法院刑事判決　　　　　　　96年度訴字第2240號
公　訴　人　臺灣板橋地方法院檢察署檢察官
被　　　告　丙○○
　　　　　　丁○○
上列被告等因妨害自由等案件，經檢察官提起公訴（96年度偵字
第11397 、11398號），本院依簡式審判程序審理，判決如下：
    主  文
丙○○、丁○○共同私行拘禁，各處有期徒壹年，均減為有期徒
刑陸月，如易科罰金，均以佰元折算壹日；又共同意圖為自己
不法之所有，以恐嚇使人將本人之物交付，各處有期徒刑壹年，
均減為有期徒刑陸月，如易科罰金，均以佰元折算壹日；均應
執行有期徒刑拾月，如易科罰金，均以佰元折算壹日。
    事  實
一、丙○○、丁○○及二名真實姓名年籍不詳之成年男性友人駕
    駛車號不詳之自用小客車，於民國95年1 月22日20時許，在
    國道三號高速公路中和路段，與甲○○所駕之車號不詳之自
    用小客車，發生行車糾紛，甲○○即於臺北縣中和市○○路
    563 號前，將丙○○等人所駕之車輛攔下，並下車與丙○○
    等人理論，詎丙○○、丁○○及同車之該二名成年男子，因
    而心生不滿，亦一同下車，共同基於傷害及妨害自由之犯意
    聯絡，當場共同徒手毆打甲○○之頭部、身體及手部，致甲○○受有傷害後，丙○○等四人隨即以蠻力將甲○○強行押
    上其四人所駕駛之自用小客車，而以此強暴之方式，非法剝
    奪甲○○之行動自由，並於車內，要甲○○交出身上之現金
    新臺幣（下同）一千餘元及金鍊子1 條，藉此要求甲○○不
    得報警，否則無法取回上開物品，再駕車將甲○○帶至臺北
    縣土城市某廢棄房屋內，丁○○並以電話通知友人乙○○（
    乙○○部分業經本院通緝）前往，不久，乙○○隨即抵達該
    廢棄房屋內，與丙○○等四人共同基於傷害及妨害自由之犯
    意聯絡，由乙○○接續徒手毆打甲○○之頭部、頸部、左胸
    部及左手，致甲○○受有左手第4 掌骨頭骨折、頭部、頸部
    、左上肢、左胸部多處挫傷、左手第2 指撕裂傷等傷害，並
    以此傷害之強暴方式，逼使甲○○當場簽發票面金額100 萬
    元之本票1 紙；不久，因甲○○之前同行之友人報警，警員
    循線撥打電話要求丙○○到案說明，丙○○即再次要求甲○○不得說出實情，否則將不返還前開所取得之現金、金鍊子
    及本票後，再駕車帶同甲○○至臺北縣政府警察局中和分局
    錦和派出所，甲○○因害怕遭到報復，遂向警員表示係誤會
    一場，丙○○即於離開該派出所時，將現金、金鍊子及本票
    返還予甲○○，並與在該派出所外等待之丁○○、乙○○等
    人，另行基於恐嚇取財之犯意聯絡，向甲○○恫稱：應賠償
    其所受損失等語，並約定於翌日21時許，在臺北縣土城市○○路○ 段之「真鍋咖啡店」交款，致甲○○心生畏懼，即依
    丙○○等人之指示，在其父親俞金勳之陪同下，如期將10萬
    元交付予乙○○、丙○○及丁○○。嗣甲○○返家經深思後
    ，始於同年月24日報警處理。
二、案經甲○○訴由臺北縣政府警察局中和分局報請臺灣板橋地
    方法院檢察署檢察官偵查起訴。
    理  由
一、本案被告丙○○、丁○○等二人所犯係死刑、無期徒刑、最
    輕本刑為3 年以上有期徒刑或高等法院管轄第一審案件以外
    之罪，其於準備程序中就被訴事實為有罪之陳述，經本院告
    知簡式審判程序之旨，並聽取檢察官、被告二人之意見後，
    經合議庭裁定進行簡式審判程序，合先敘明。
二、上揭犯罪事實，業據被告丙○○、丁○○等二人於本院審理
    時坦承不諱，復經證人即告訴人甲○○於警詢、偵查中指訴
    明確，並核與證人俞金勳於偵查中證述之情節相符，且告訴
    人確因而受有左手第4 掌骨頭骨折、頭部、頸部、左上肢、
    左胸部多處挫傷、左手第2 指撕裂傷等傷害之情，亦有診斷
    書1 紙附卷可稽，足認被告丙○○、丁○○等二人前開不利
    於己之自白與事實相符，堪予採信。本案事證明確，被告丙○○、丁○○等二人犯行洵堪認定，應依法論科。
三、新舊法之比較：
    按行為後法律有變更者，適用行為時之法律。但行為後之法
    律有利於行為人者，適用最有利於行為人之法律，刑法第2
    條第1 項定有明文（刑法第2 條係規範行為後法律變更所生
    新舊法律比較適用之準據法，是刑法第2 條本身雖經修正，
    但該條文既屬適用法律之準據法，本身尚無比較新舊法之問
    題，應逕適用裁判時之刑法第2 條規定以決定適用之刑罰法
    律）。又比較時應就罪刑有關之共犯、未遂犯、想像競合犯
    、牽連犯、連續犯、結合犯，以及累犯加重、自首減輕暨其
    他法定加減（如身分加減）與加減例等一切規定，綜其全部
    罪刑之結果而為比較（最高法院95年第8 次刑事庭會議一、
    (四)之決議要旨參照）。查被告丙○○、丁○○等二人行為後
    ，刑法第33條第5 款有關罰金之最低數額、第55條有關牽連
    犯等規定，業於94年2 月2 日修正公布，自95年7 月1 日起
    施行，茲就比較情形分述如下：
  (一)刑法第33條第5 款有關罰金之最低數額部分，刑法分則編各
    罪所定罰金之貨幣單位原為銀元，修正前刑法第33條第5 款
    規定：「罰金：（銀元）1 元以上」，而銀元與新臺幣間之
    折算，依現行法規所定貨幣單位折算新臺幣條例規定，以銀
    元1 元折算新臺幣3 元；修正後刑法第33條第5 款則規定：
    「罰金：新臺幣1,000 元以上，以百元計算之」；經比較修
    正前、後之規定，修正後刑法第33條第5 款所定罰金之最低
    數額，較之修正前提高，自以修正前刑法第33條第5 款規定
    ，較有利於被告丙○○、丁○○等二人。
  (二)刑法第55條後段有關「犯一罪而其方法或結果之行為犯他罪
    名」之牽連犯之規定，經修正刪除。亦即修正後之刑法，已
    無牽連犯得論以裁判上一罪之情形。所犯之數罪，應按其具
    體情形論罪。此雖非犯罪構成要件之變更，惟顯已影響行為
    人刑罰之法律效果，自屬法律變更，而應比較修正前、後之
    規定。查被告丙○○、丁○○等二人所犯之傷害罪、私行拘
    禁罪，其行為、時間均屬各別獨立，但有方法、目的之牽連
    關係，依修正前刑法第55條之規定，得成立牽連犯而從一重
    之私行拘禁罪處斷；修正後既將牽連犯之規定刪除，而被告
    前開數行為，各獨立成罪，應分論併罰，比較修正前、後規
    定，自以修正前之牽連犯規定，較有利於被告丙○○、丁○○等二人。
  (三)綜合上述各條文修正前、後之比較，可知修正前、後之規定
    ，就罰金之最低數額，由修正前之銀元1 元即新臺幣3 元，
    修正提高為新臺幣1,000 元，且就罪數而論，依修正前之規
    定，被告丙○○、丁○○等二人得依牽連犯之規定，就所犯
    傷害罪、私行拘禁罪部分，從一重處斷，惟依修正後之規定
    ，被告二人則應分論數罪，是修正後之規定，均顯然不利於
    被告二人，揆諸前揭最高法院決議所揭示之罪刑綜合比較原
    則，依刑法第2 條第1 項前段之規定，自應整體適用行為時
    即修正前之規定處斷。
  (四)按行為後刑法條文經修正，惟無有利、不利情形，應適用裁
    判時法，亦即如新舊法處罰之輕重相同，即無比較適用之問
    題，非刑法第2 條所指之法律有變更，即無該條之適用，應
    依一般法律適用原則，適用裁判時法（最高法院95 年11 月
    7 日第21次刑事庭會議決議要旨參照）。是被告丙○○、丁○○等二人行為後，刑法施行法亦於95年6 月14日修正增訂
    第1 條之1 （有關罰金之最高數額），並自95年7 月1 日起
    施行，而修正前之刑法分則編有關罰金之貨幣單位係銀元（
    銀元與新臺幣之折算比例為一比三），且依刑法分則編應處
    罰金者，應適用罰金罰鍰提高標準條例第1 條、第5 條規定
    ，就72年6 月26日前修正之刑法條文，罰金數額提高2 至10
    倍，其後修正者則不提高倍數；而修正刑法施行後，因刑法
    第33條第5 款所定罰金之貨幣單位，經修正為新臺幣後，刑
    法分則各罪所定罰金之貨幣單位亦應配合修正為新臺幣，為
    使刑法分則編各罪所定罰金之最高數額與刑法修正前趨於一
    致，乃增訂刑法施行法第1 條之1 ：「中華民國94年1 月7
    日刑法修正施行後，刑法分則編所定罰金之貨幣單位為新臺
    幣。94年1 月7 日刑法修正時，刑法分則編未修正之條文定
    有罰金者，自94年1 月7 日刑法修正施行後，就其所定數額
    提高為30倍。但72年6 月26日至94年1 月7 日新增或修正之
    條文，就其所定數額提高為3 倍」。而本案被告丙○○、丁○○等二人所犯刑法第277 條第1 項之傷害罪、同法第302
    條第1 項之私行拘禁罪、同法第346 條第1 項之恐嚇取財罪
    ，均有罰金刑之處罰，且該等條文於94年1 月7 日刑法修正
    時皆未經修正，亦未於72年6 月20日至94年1 月7 日間修正
    過，依增訂刑法施行法第1 條之1 規定，其罰金以新臺幣為
    單位，數額應提高30倍，此與修正前之罰金以銀元為單位，
    適用罰金罰鍰提高標準條例第1 條規定，應提高10倍，再經
    折算為新臺幣（銀元與新臺幣之折算比例為一比三），換算
    結果，亦為30倍。是以，刑法施行法第1 條之1 施行後，罰
    金刑貨幣單位雖有「銀元」、「新臺幣」之更異，惟適用結
    果之罰金額度則無二致，就罰金法定刑提高之「刑罰權規範
    內容」並無利或不利變更，此部分亦不生新舊法之比較問題
    ，惟應適用具特別法及準據法（刑法施行法第1 條之1 第1
    項具有準據法性質）之刑法施行法第1 條之1 規定（據上論
    斷併引刑法施行法第1 條之1 第1 項、第2 項前段）（參照
    臺灣高等法院暨所屬法院95年法律座談會刑事類提案第16、
    19號法律問題），併此敘明。
四、論罪科刑：
  (一)核被告丙○○、丁○○等二人所為，均係犯刑法第277 條第
    1 項之傷害罪、同法第302 條第1 項之私行拘禁罪、同法第
    346 條第1 項之恐嚇取財罪。
  (二)按刑法第2 條第1 項之規定，係規範行為後「法律變更」所
    生新舊法適用之準據法，故被告行為後刑法條文之修正，對
    於被告並無有利或不利之情形者（例如新舊法處罰輕重相同
    ，犯罪構成要件亦無寬嚴之別等），即無適用修正後刑法第
    2 條第1 項之規定比較新舊法適用之問題。查94年2 月2 日
    修正公布，而於95年7 月1 日生效實施之新刑法第28條雖將
    舊法之「實施」修正為「實行」。其中「實施」一語，涵蓋
    陰謀、預備、著手及實行之概念在內，其範圍較廣；而「實
    行」則著重於直接從事構成犯罪事實之行為，其範圍較狹；
    二者之意義及範圍固有不同，但對於被告與他人間如係共同
    基於犯意之聯絡，推由一人下手「實行」犯罪行為而言，刑
    法第28條之修正內容，對於被告並無「有利或不利」之影響
    。又新刑法第47條雖將舊刑法修正限制為受徒刑之執行完畢
    ，或一部之執行而赦免後，5 年以內「故意」再犯有期徒刑
    以上之罪，始成立累犯。但上述新舊法之規定，對於「故意
    」再犯罪部分，亦無所謂「有利或不利」之情形。依上說明
    ，應無適用修正後刑法第2 條第1 項之規定比較新舊法適用
    之問題（最高法院95年度臺上字第5589號判決要旨可參）。
    被告丙○○、丁○○等二人，就上開犯行，與乙○○、二名
    真實姓名年籍不詳之成年男子間，有犯意聯絡及行為分擔，
    均為共同正犯，且被告丙○○、丁○○等二人與乙○○、另
    二名成年男子間既基於共同之犯意聯絡，共同「實行」上開
    犯行，可知刑法第28條之修正內容，對被告丙○○、丁○○
    等二人並無有利或不利之影響，揆諸前述，此部分自無比較
    新舊法之問題。
  (三)按刑法第302 條之妨害自由罪，原包括私行拘禁及以其他非
    法方法剝奪人之行動自由而言，所謂非法方法，當包括強暴
    脅迫等情事在內。於剝奪他人行動自由行為繼續中，恐嚇並
    脅迫他人行無義務之事，自屬包含於剝奪他人行動自由之同
    一意念之中。縱其所為合於刑法第304 條、第305 條之情形
    ，仍應視為剝奪行動自由之部分行為（最高法院87年度臺上
    字第1066號判決要旨參照）。查被告丙○○、丁○○與乙○○共同將告訴人私行拘禁於前開廢棄房屋內，再以毆打之強
    暴方式，逼迫告訴人簽發本票而使告訴人行此無義務之事，
    上開以強暴之方式，使人行無義務之事之行為自屬包含於剝
    奪人行動自由之同一意念之中，應視為剝奪行動自由之部分
    行為，不另論罪，是公訴意旨認此部分另構成刑法第304 條
    第1 項之強制罪，尚有誤會，併此敘明。
  (四)被告丙○○、丁○○等二人所犯前開傷害罪與私行拘禁罪間
    ，有方法、目的之牽連關係，為牽連犯，應依修正前刑法第
    55條之規定，從一重之私行拘禁罪處斷。
  (五)被告丙○○、丁○○等二人所犯上揭私行拘禁罪、恐嚇取財
    罪間，犯意各別，罪名互異，應分論併罰。
  (六)爰審酌被告丙○○、丁○○等二人僅因行車糾紛，即任意傷
    害並強押告訴人而剝奪其行動自由，事後又對告訴人恐嚇取
    財，應予非難，並參酌其二人犯罪之動機、目的、手段，對
    告訴人及社會致生之危害，惟兼衡其二人犯罪後均坦承犯行
    ，已知悔悟，惟尚未與告訴人達成和解等一切情狀，分別量
    處如主文所示之刑，以示懲儆（依最高法院95年度第8 次刑
    事庭會議決議六、(一)之意旨，新刑法第57條之規定，為法院
    就刑之裁量審認標準見解之明文化，非屬法律之變更，無新
    舊法比較適用之問題）。
五、減刑部分：
    又被告丙○○、丁○○等二人行為後，中華民國96年罪犯減
    刑條例於96年7 月4 日制定公布，並自96年7 月16日施行，
    而按犯罪在中華民國96年4 月24日以前者，除本條例另有規
    定外，依下列規定減刑：一、死刑減為無期徒刑。二、無期
    徒刑減為有期徒刑二十年。三、有期徒刑、拘役或罰金，減
    其刑期或金額二分之一。又依本條例應減刑之罪，未經判決
    確定者，於裁判時，減其宣告刑。依前項規定裁判時，應於
    判決主文同時諭知其宣告刑及減得之刑。再犯最重本刑為五
    年以下有期徒刑以下之刑之罪，依本條例規定減為六月以下
    有期徒刑、拘役者，應於為減刑裁判時，併諭知易科罰金折
    算之標準，中華民國96年罪犯減刑條例第2 條第1 項、第7
    條、第9 條分別定有明文。查被告丙○○、丁○○等二人上
    開於95年1 月22日，共犯私行拘禁罪、恐嚇取財罪等二罪，
    經本院分別判處有期徒刑1 年、1 年之情（詳見前述），核
    與中華民國96年罪犯減刑條例第2 條第1 項第3 款規定相符
    ，爰減其宣告刑二分之一，並依同條例第9 條、上開罪刑所
    適用之法律即修正前刑法第41條第1 項前段、修正前罰金罰
    鍰提高標準條例第2 條之規定，諭知易科罰金之折算標準，
    再依修正前刑法第51條第5 款之規定，合併定其應執行之刑
    及諭知易科罰金之折算標準。
六、至同案被告乙○○被訴部分，待被告乙○○通緝到案後，再
    另行審結，末此敘明。
據上論斷，應依刑事訴訟法第273 條之1 第1 項、第299 條第1
項前段，刑法第2 條第1 項前段、第28條、第277 條第1 項、第
302 條第1 項、第346 條第1 項，修正前刑法第55條、第41條第
1 項前段，刑法施行法第1 條之1 第1 項、第2 項前段，中華民
國96年罪犯減刑條例第2 條第1 項、第7 條、第9 條，修正前罰
金罰鍰提高標準條例第2 條，判決如主文。
本案經檢察官王家春到庭執行職務。
中　　華　　民　　國　　96　　年　　11　　月　　30　　日
                  刑事第十九庭  審判長法  官  許必奇
                                      法  官  曾正耀
                                      法　官  鄧雅心
以上正本證明與原本無異。
如不服本判決應於送達後10日內向本院提出上訴狀。
                                      書記官　黃頌棻
中　　華　　民　　國　　96　　年　　11　　月　　30　　日
附錄本案論罪科刑法條
中華民國刑法第二百七十七條
傷害人之身體或健康者，處三年以下有期徒刑、拘役或一千元以
下罰金。
犯前項之罪因而致人於死者，處無期徒刑或七年以上有期徒刑；
致重傷者，處三年以上十年以下有期徒刑。
中華民國刑法第三百零二條
私行拘禁或以其他非法方法，剝奪人之行動自由者，處五年以下
有期徒刑、拘役或三百元以下罰金。
因而致人於死者，處無期徒刑或七年以上有期徒刑，致重傷者，
處三年以上十年以下有期徒刑。
第一項之未遂犯罰之。
中華民國刑法第三百四十六條
意圖為自己或第三人不法之所有，以恐嚇使人將本人或第三人之
物交付者，處六月以上五年以下有期徒刑，得併科一千元以下罰
金。
以前項方法得財產上不法之利益，或使第三人得之者，亦同。
前二項之未遂犯罰之。
